臺灣高雄地方法院民事判決　　　　　　　　　　　　九十二年度訴字第二五一九號
　　原　　　告　丁○○
　　訴訟代理人　吳豐賓律師
　　被　　　告　丙○○
當事人間遷讓房屋事件，本院民國九十三年十二月十六日言詞辯論終結，判決如下：
    主    文
被告應將門牌號碼為高雄市○○區○○街三十二號房屋乙棟遷讓返還予原告。
訴訟費用由被告負擔。
本判決於原告以新臺幣貳拾壹萬元供擔保後得假執行。
    事實及理由
一、原告起訴主張：緣原告所有之高雄市○○區○○街三十二號房屋，原為兩造有婚
    姻關係時所共同居住，而原告於民國九十一年十月二十四日與被告協議離婚，而
    當初離婚乃被告提出，其目的為再娶年輕大陸新娘甲○○（業已撤回），離婚協
    議書上之證人均為被告所找，被告亦無提出任何條件，亦未特別提及系爭房屋之
    問題。況且，系爭房屋頭期款大多為原告所付，銀行貸款最終一筆九十餘萬元被
    告亦自承係兩造之子所付，雖繳交銀行貸款本息係自被告帳戶扣款，但非代表所
    有扣繳金額皆是被告支付，實則被告收入不高而花費不少，故大部分房貸皆由原
    告繳付，且房貸本息本為家庭生活之支出一部，夫妻本應共同負擔，被告支付本
    息亦不表示其對系爭房屋具有所有權或其他權利，然被告無法主張其有何正當權
    利得占有系爭房屋，然迄今被告丙○○仍繼續占住，拒不遷離，屢經催討仍置之
    不理，原告基於所有權人之地位，自得依民法第七百六十七條規定，請求被告將
    系爭房屋遷讓返還予原告。
二、被告則以：系爭房屋原係出賣高雄市○○區○○路七十七巷十二號所得新台幣下
    同）一百二十五萬元來購置，不足額部份以貸款處理，其中一部分供小孩讀書，
    該貸款為伊所繳納，自其彰化銀行帳戶（號碼為大順分行0000000000
    0之四之○一號）扣繳，原告在伊職災肋骨斷裂時搬離家，後來原告要求離婚，
    離婚協議書是在家中所寫，證人是找戊○○、歐中維，協議書上寫明雙方同意拋
    棄財產分配請求權，此為原告所填寫，本意是要留給子女等語，資為抗辯，並聲
    明：駁回原告之訴。
三、按原告於起訴原因已有相當之證明，而被告於抗辯事實並無確實證明方法，僅以
    空言爭執者，當然認定其抗辯事實之非真正，而應為被告不利益之裁判。最高法
    院十八年上第一六七九號判例要旨參照。又按所有人對於無權占有或侵奪其所有
    物者，得請求返還之。對於妨害其所有權者，得請求除去之；民法第七百六十七
    條定有明文。再者，民法親屬編施行法第六條之一規定，即「中華民國七十四年
    六月四日以前結婚，並適用聯合財產制之夫妻，於婚姻關係存續中以妻之名義在
    同日以前取得不動產，而有左列情形之一者，於本施行法中華民國八十五年九月
    六日修正生效一年後，適用中華民國七十四年民法親屬編修正後之第一千零十七
    條規定：一婚姻關係尚存續中且該不動產仍以妻之名義登記者。二夫妻已離婚而
    該不動產仍以妻之名義登記者」。再者，民法第一千零一十七條規定，夫或妻之
    財產分為婚前財產與婚後財產，由夫妻各自所有。不能證明為婚前或婚後財產者
    ，推定為婚後財產；不能證明為夫或妻所有之財產，推定為夫妻共有。夫或妻婚
    前財產，於婚姻關係存續中所生之孳息，視為婚後財產。夫妻以契約訂立夫妻財
    產制後，於婚姻關係存續中改用法定財產制者，其改用前之財產視為婚前財產；
    基此，於七十四年六月四日前結婚，適用聯合財產制之夫妻，而在七十四年六月
    五日取得財產者，應適用新法即現行民法第一千零一十七條之規定決定財產所有
    權之歸屬，換言之，適用聯合財產制之夫妻，於婚後在七十四年六月四日以前以
    妻名義取得之財產，依親屬編施行法第六條之一自八十六年九月二十七日起適用
    新法第一○一七條之規定，基此，即以妻名義取得之不動產，為妻所有（見陳棋
    炎、黃宗樂、郭振恭著，民法親屬新論、第一六一頁）。
四、本件原告主張之事實，業據其提出系爭房屋之建物謄本一份為證，被告則以前揭
    情詞置辯，本件應審究者：系爭房屋所有權之歸屬？被告是否無權占有系爭房屋
    ？經查：
  (一)查兩造原於七十四年六月四日以前結婚，適用聯合財產制，於婚姻關係存續中，
    系爭房屋於七十四年七月二十六日登記予原告名義，屬婚後財產，此為兩造所不
    爭執，是以，兩造既係七十四年六月四日前即已結婚，而系爭房屋於七十四年六
    月二十六日始購自第三人而登記於原告名下，依前述親屬編施行法第六條之一規
    定，自八十六年九月二十七日起即適用新法第一○一七條之規定，且該時點系爭
    房屋所有權仍登記為原告之名義，揆諸前揭規定，即為原告所有甚明。嗣兩造於
    九十一年十月二十四日協議離婚，據離婚協議書上載明「雙方拋棄財產分配請求
    權」，此為兩造所不爭執，被告自承係在知悉該文字內容情形下而簽名同意離婚
    ，是以，既然被告與原告協議離婚時既已聲明拋棄財產分配請求權，並未就系爭
    房屋請求分配而移轉登記為其所有，自不得事後翻異系爭房屋所有權之歸屬甚明
    。至於兩造均執以系爭房屋由自己出資云云，惟不論由何人出資所購買，揆諸前
    揭說明，均無礙於系爭房屋所有權之歸屬，被告辯稱原告於離婚時拋棄財產分配
    請求權故取得系爭房屋所有權云云，自不足採。
  (二)再者，證人即兩造所生之女乙○○到庭證稱：兩造離婚是我陪我母親到戶政事務
    所，我父親自己去，然後他們雙方簽字，是由我幫他們二人辦理，當場他們二人
    沒有提到財產如何分配。至於離婚協議書格式是我母親拿給我看，但我與我先生
    商量後，怕後續會有問題，剛好我先生的朋友當律師，就請教他，協議書上『就
    財產歸屬雙方各自取回其所有財物，雙方同意拋棄財產分配請求權』這是我母親
    的字，這是我們請教律師，叫我母親這樣寫，用來保障我母親，由我父親看了之
    後再簽名等語（見九十三年十一月十八日言詞辯論筆錄），足見當時兩造離婚時
    雖無特別針對財產如何分配之問題討論，何況被告係在知悉協議書之所載文字內
    容無異議後始簽名，復參酌證人乙○○之證詞：我母親（指原告）不願再回去澄
    照街那個傷心地，據我所知，我母親只是要瞭解她的產權，至於要給誰住，給我
    弟弟住或賣掉，或給我父親住，都沒有關係等語以觀，益徵系爭房屋所有權歸屬
    於原告一節係經得被告之同意，而原告亦無異議由被告繼續居住於系爭房屋內迄
    本件訴訟之時，甚為明確。
  (三)綜上，原告請求被告返還系爭房屋，為所有人之物上返還請求權之行使，被告迄
    今仍繼續居住系爭房屋內，無舉證證明有何其他合法權源，故屬無權占有無訛。
五、從而，原告依民法第七百六十七條規定，請求被告返還其無權占有之系爭房屋，
    是屬有據理，應予准許。
六、原告陳明願供擔保，聲請宣告假執行，核無不合，爰酌定相當擔保金額准許之。
七、本件判決之基礎已臻明確，兩造其餘攻擊防禦方法及舉證，核於判決之結果無影
    響，爰不一一論述，附此敘明。
八、結論：原告之訴為有理由，依民事訴訟法第七十八條，第三百九十條第二項，判
    決如主文。
中　　　華　　　民　　　國　　九十三　　年　　 十二 　　月　　二十七　　日
                             臺灣高雄地方法院民事第五庭
                                     法      官 郭慧珊
正本係照原本作成。
如不服本判決，應於送達後廿日內，向本院提出上訴狀並表明上訴理由，如於本判決
宣示後送達前提起上訴者，應於判決送達後十日內補提上訴理由書（須附繕本）。
中　　　華　　　民　　　國　　九十三　　年　　 十二 　　月　　二十七　　日
                                     法院書記官 董明惠
